臺灣花蓮地方法院民事簡易判決
111年度玉原簡字第9號
原      告  葉綠綠  

            葉沁錳  

共      同
訴訟代理人  廖學忠律師（法扶律師）
被      告  古松梅  
訴訟代理人  陳品妤律師（法扶律師）
上列當事人間請求土地所有權移轉登記事件，本院於民國111年1
0月25日言詞辯論終結，判決如下：
    主    文
被告應將坐落於花蓮縣○○鄉○○段000地號土地，權利範圍1分之1
之土地移轉所有權登記予原告公同共有。
訴訟費用由被告負擔。
本判決第一項得假執行。但被告如以新臺幣貳拾玖萬捌仟零參元
為原告預供擔保後，免為假執行。
　　事實及理由
一、原告主張：花蓮縣○○鄉○○段000地號土地（下稱系爭土地）
    及其上門牌號碼花蓮縣○○鄉○○村○○00號未辦保存登記建物（
    下稱系爭建物），原均為訴外人葉國喜（即原告丙○○之父）
    所有，葉國喜因擔任訴外人葉祥奏（即葉國喜之子、丙○○之
    兄、乙○○之父）債務之連帶保證人，簽立本票1張，積欠新
    臺幣（下同）40萬元之債務，並經核發債權憑證，葉國喜擔
    心系爭土地遭到拍賣，遂與被告協議，於民國97年2月29日
    將系爭土地以買賣為原因移轉登記至被告名下，為借名登記
    關係，現因葉國喜已死亡，借名登記契約已終止，原告2人
    為葉國喜之繼承人。爰依委任、所有物返還請求權、繼承之
    法律關係，提起本件訴訟。並聲明：被告應將坐落於花蓮縣
    ○○鄉○○段000地號土地，權利範圍1分之1之土地移轉所有權
    登記予原告公同共有。
二、被告則以：葉國喜係被告之前繼父，於97年間，葉國喜表示
    需錢孔急，欲出售系爭土地，被告以現金向葉國喜購買，但
    不記得價金金額，也不記得何時交付，亦不記得交付幾次，
    且被告與訴外人李碧珠之另案（本院110年度玉原簡字第4號
    ，下稱另案判決），證人甲○○（即葉祥奏之子，已拋棄繼承
    ）證稱：有一次提到如果土地沒有用到，就還給被告等語，
    可認土地為被告所有，再土地所有權狀均為被告保管，地價
    稅亦為被告繳納，均可證被告有真正所有權人之地位等語，
    資為抗辯。並聲明：原告之訴駁回。
三、兩造不爭執事項（見本院卷第342頁）
　㈠系爭土地原為葉國喜所有，於97年2月29日以買賣為原因，移
    轉登記予被告。
　㈡系爭土地地價稅均由被告繳納。
　㈢系爭土地上之房屋為甲○○出資，由葉祥奏興建，為未辦保存
    登記建物。
　㈣葉國喜之繼承人為原告丙○○、乙○○。
四、兩造協商爭點（見本院卷第342頁）
　㈠葉國喜與被告就系爭土地是否有借名登記之合意？
　㈡原告請求被告移轉系爭土地所有權登記給原告公同共有，有
    無理由？
五、得心證之理由
　㈠葉國喜與被告就系爭土地有借名登記之合意
　　⒈葉國喜與葉祥奏於93年6月28日共同簽立40萬元之本票，經
      臺灣高雄地方法院以93年票字第16978民事裁定准予強制
      執行，訴外人裕融企業股份有限公司以之為執行名義，向
      本院聲請強制執行，聲請執行金額為225,000元，惟經執
      行結果，因特別拍賣無人應買，依法視為撤回強制執行，
      並經本院於96年3月23日以花院明94執明字第3165號核發
      債權憑證，裕融企業股份有限公司另於98年間亦有聲請強
      制執行未果等情，有原告提出之本票、債權憑證影本在卷
      可參（見本院卷第305、307頁），且為被告不爭執其真正
      （見本院卷第347頁），是葉國喜因積欠債務，經裕融企
      業股份有限公司聲請強制執行未果乙情，堪信為真實。
　　⒉系爭土地於94年4月27日查封，於96年3月29日塗銷查封等
      情，有系爭土地地籍異動索引在卷可參（見本院卷第115
      頁），對照葉國喜上開債務執行結果，可認系爭土地於上
      開強制執行程序時仍為葉國喜所有，並經查封登記，本院
      於96年3月23日因上開強制執行程序視為撤回而核發債權
      憑證，且系爭土地於同年月29日即塗銷查封登記，是系爭
      土地確實為上開強制執行程序之拍賣物，因無人應買而塗
      銷查封登記，但葉國喜之債務仍未清償，系爭土地仍有可
      能再次被查封拍賣。嗣葉國喜於97年2月29日，將系爭土
      地以買賣為原因移轉所有權登記予被告，土地登記書內記
      載之買賣金額為233,750元等情，有花蓮縣玉里地政事務
      所111年9月5日玉地登字第1110004866號函暨土地登記申
      請書等附件在卷可參（見本院卷第87-123頁），是系爭土
      地經塗銷查封登記後未滿1年，葉國喜即移轉系爭土地所
      有權，且登記之買賣金額高於經強制執行之金額，若葉國
      喜係出賣系爭土地予被告，自得以該買賣價金直接清償債
      務，裕融企業股份有限公司亦不會在98年間再次聲請強制
      執行，顯見葉國喜與被告間是否確實有「買賣」系爭土地
      之行為（即是否有對價關係），非無疑問。
　　⒊被告之母古梅香與葉國喜結婚後，生育原告丙○○、訴外人
      葉祥奏，被告係丙○○、葉祥奏同母異父之姊姊，葉國喜未
      曾收養被告等情，有其等個人戶籍資料、戶籍謄本（除戶
      全部）等在卷可參，堪認被告與葉國喜、丙○○、葉祥奏為
      「一家人」，且被告並非葉國喜之繼承人，即葉國喜如果
      為了要避免系爭土地遭到拍賣，借名登記在同屬一家人、
      無繼承權之被告名下，方有實益（如借名登記在丙○○或葉
      祥奏名下，均有可能因為屬於葉國喜之遺產而遭到拍賣）
      ，則原告主張系爭土地因為葉國喜負債無法清償，擔心遭
      到拍賣而借名登記在被告名下，非屬無據。
　　⒋此外，系爭土地移轉所有權登記予被告後，葉國喜、葉祥
      奏仍然居住此地直至死亡等情，有戶籍謄本（除戶全部）
      在卷可參（見本院卷第19頁），又被告曾多次以通訊軟體
      LINE向丙○○提及「你的家」等情，有原告提出之LINE對話
      紀錄截圖可參（見本院卷第271、273頁），被告未曾爭執
      其真正，堪認葉國喜、葉祥奏仍持續使用系爭土地，丙○○
      亦有使用系爭土地，被告在此期間對於葉國喜、葉祥奏、
      丙○○均無任何催討租金或管理土地之行為，足認系爭土地
      自始至終均由葉國喜等人以所有權人之地位為管理、使用
      ，如被告確實有交付買賣價金而取得實質上所有權人之地
      位，何以會對系爭土地之使用狀況置之不理長達10餘年，
      被告雖辯稱：係無償借用給原告、葉祥奏等人等語，然不
      動產登記所有人以外之人占有使用不動產之原因多端，可
      能出於特定目的如借名登記、使用借貸、租賃等，或無特
      定目的僅單純出於好意等，不一而足，實難僅憑葉國喜、
      葉祥奏、丙○○客觀上占有使用系爭不動產及繳納水電費之
      事實，即遽認被告與其等間就系爭不動產有使用借貸契約
      關係存在。被告上開所辯，復未據舉證以實其說，自難採
      信，且被告對於系爭土地之買賣價金金額、如何交付等項
      可謂毫無印象，均不符合常情，更可認原告主張系爭土地
      係借名登記在被告名下，較為可採。
　　⒌再被告雖然在另案以系爭土地所有權人之地位對訴外人李
      碧珠（即葉祥奏之前妻，無繼承權）提起拆屋還地（後變
      更為遷讓房屋）之訴訟，惟被告係系爭土地名義上之所有
      權人，其以自己之名義提起訴訟，並無不妥，被告抗辯為
      何丙○○不在另案訴訟主張其為實質所有權人，然丙○○在尚
      未提起本件訴訟前，如何證明自己為實質所有權人？其抗
      辯顯然無據，且依照丙○○提出在該案協助被告訴訟之相關
      對話紀錄（見本院卷第263-267頁），及證人甲○○於本院
      審理時證稱：因為古家或葉家都是家人，當時李碧珠趕不
      走，我們一起請李碧珠搬離，因為葉祥奏債務未曾清償，
      故房子要回來之後還是由被告借名登記繼續保管等語（見
      本院卷第340頁），則丙○○主張其係基於系爭房屋屬於祖
      產，而私下請甲○○、劉國福（搭建系爭房屋鐵皮屋的老闆
      ）提供系爭房屋之建造過程與李碧珠無關之證據，幫助被
      告趕走李碧珠等情，尚屬合理，被告訴訟代理人雖稱：都
      是和被告接洽，沒有與丙○○聯繫過等語，然被告曾於110
      年3月19日主動提供刑事補充告訴理由狀（見本院卷第273
      頁，即被告向李碧珠提起竊佔系爭土地之告訴，經臺灣花
      蓮地方檢察署檢察官以110年度偵字第1175號為不起訴處
      分確定）給丙○○，顯見被告曾私下與丙○○談及此案，且認
      為丙○○有知情之必要性，綜合丙○○提出之上述證據，即無
      法否定丙○○於另案訴訟曾幫助被告之事實，另由甲○○與丙
      ○○之LINE對話紀錄觀之，甲○○在另案訴訟期間對丙○○提及
      「裕隆企業、我們沒有要還錢 又跟他們要東要西 也滿矛
      盾的」（見本院卷第265頁），是葉國喜、葉祥奏之債務
      既然從未清償過，當初葉國喜為了避免因債遭拍賣而借名
      登記之原因未曾消滅，則原告在提起本件訴訟以前，更無
      可能主動請求被告移轉系爭土地所有權登記，只能基於實
      質所有權人之地位協助被告進行訴訟，可認原告主張丙○○
      因系爭土地為祖產而幫助被告之主張堪以採信為真。
　　⒍被告另辯稱：其持有系爭土地所有權狀，且歷年地價稅均
      由其繳納，其才是所有權人云云，然自97年以來，系爭土
      地地價稅介於340元至374元（單位：年）之間，金額甚低
      ，兩造在本件訴訟以前仍然和睦相處，甚至互通有無、噓
      寒問暖（見本院卷第243-255頁LINE對話紀錄截圖），實
      難想像縱使被告只是名義上所有權人，會為了每年不到40
      0元之支出，而向原告請求給付地價稅，是被告此部分主
      張，實難採信。
　　⒎綜上，葉國喜因積欠債務，為避免系爭土地遭強制執行拍
      賣，而借名登記在被告名下，葉國喜與被告間有借名登記
      關係存在，堪予認定。
　㈡原告請求被告移轉系爭土地所有權登記給原告公同共有，為
    有理由
　　⒈按委任關係，因當事人一方死亡、破產或喪失行為能力而
      消滅。但契約另有訂定，或因委任事務之性質不能消滅者
      ，不在此限；所有人對於無權占有或侵奪其所有物者，得
      請求返還之；繼承人自繼承開始時，除本法另有規定外，
      承受被繼承人財產上之一切權利、義務，民法第550條、
      第767條第1項前段、1148條第1項前段分別定有明文。
　　⒉查葉國喜與被告間就系爭土地有借名登記關係存在，業據
      前述，而該借名登記契約尚無契約另有訂定，或因其性質
      而不能消滅之情形，應認於葉國喜死亡時即告消滅，系爭
      土地之所有權應歸於葉國喜之繼承人。原告均為葉國喜之
      繼承人，為兩造所不爭執，則原告依委任、所有物返還請
      求權、繼承等法律關係，請求被告將系爭土地所有權移轉
      登記予原告公同共有，於法自屬有據。
六、綜上所述，原告依委任、所有物返還請求權、繼承法律關係
    ，請求被告將系爭土地所示所有權移轉登記予原告公同共有
    ，為有理由，應予准許。
七、本件事證已臻明確，兩造其餘攻擊防禦方法及舉證，經審酌
    後均於判決結果不生影響，爰不一一論述，附此敘明。
八、本判決係就民事訴訟法第427條規定適用簡易程序所為被告
    敗訴之判決，依同法第436條第2項準用第389條第1項第3款
    規定，應依職權宣告假執行。
九、訴訟費用負擔之依據：民事訴訟法第78條。
中　　華　　民　　國　　111 　 年　　11　　月　　3 　　
日
                  玉里簡易庭　法　官　邱韻如
上列為正本係照原本作成。
如不服本判決，應於送達後20日內，向本院提出上訴狀並表明上
訴理由，如於本判決宣示後送達前提起上訴者，應於判決送達後
20日內補提上訴理由書（須按他造當事人之人數附繕本）。
如委任律師提起上訴者，應一併繳納上訴審裁判費。
中　　華　　民　　國　　111 　年　　11　　月　　3 　　日
                              書記官  張芝瑜